【裁判字號】    96,上更(二),954
【裁判日期】    971230
【裁判案由】    偽造文書
【裁判全文】
臺灣高等法院刑事判決             96年度上更(二)字第954號
上  訴  人    臺灣臺北地方法院檢察署檢察官
被      告    丙○○
選任辯護人    郭隆偉律師
被      告    乙○○
              甲○○
選任辯護人    陳麗真律師
上列上訴人因被告偽造文書案件，不服臺灣臺北地方法院八十七
年度訴字第一九三０號，中華民國八十九年十月卅日第一審判決
（起訴案號：臺灣臺北地方法院檢察署八十六年度偵字第二七八
七０號），提起上訴，經最高法院第二次撤銷發回更審，本院判
決如下：
    主  文
上訴駁回。
    理  由
一、公訴意旨略以：緣告訴人丁○○因積欠聯邦商業銀行南京東
    路分行（下稱聯邦銀行）借款，經該行聲請法院將其所有臺
    北市○○區○○段三小段二００地號土地及其上門牌號碼臺
    北市○○○路三八０號一樓建物強制執行，已訂於民國八十
    五年十月十六日拍賣。同日上午，丁○○經由被告甲○○介
    紹，以新臺幣（下同）一億二千萬元之價格，將上開不動產
    出賣予被告丙○○。雙方簽訂買賣契約後，丙○○以現金二
    千萬元及向聯邦銀行設定最高限額抵押權七千二百萬元後，
    貸款六千萬元，作為買賣價金之給付，再代償上開不動產之
    第二順位抵押權四百萬元，並於八十六年一月九日辦理不動
    產所有權移轉登記完畢。嗣因被告丙○○未付清餘款，丁○○不願點交，而被告丙○○需支付貸款利息，竟與被告甲○○及被告即代書乙○○共謀，由被告乙○○書寫另一份買賣
    價金為八千萬元之契約，偽造「丁○○」之簽名於立約人賣
    主（乙方）欄處，並將丁○○前所交付供辦理所有權移轉登
    記用之印鑑章盜蓋其上。被告丙○○以該偽造之契約向丁○○主張買賣價金已支付，丁○○係無權占有，應點交上開不
    動產（被告丙○○另對丁○○及其配偶施宣賢提起詐欺之告
    訴，經臺灣臺北地方法院檢察署以八十七年度偵續字第二三
    六號為不起訴處分，並經臺灣高等法院檢察署駁回再議確定
    ），致生損害於丁○○。因認被告甲○○、丙○○及乙○○
    共同涉犯刑法第二百十六條、第二百十條之行使偽造私文書
    罪嫌及第二百十七條之盜用印章、印文罪嫌云云。
二、按犯罪事實應依證據認定之，無證據不得推定其犯罪事實；
    不能證明被告犯罪者，應諭知無罪之判決，刑事訴訟法第一
    百五十四條及第三百零一條第一項分別定有明文。次按事實
    之認定，應憑證據，如未能發現相當證據，或證據不足以證
    明，自不能以推測或擬制之方法，為裁判基礎；又認定犯罪
    事實所憑之證據，雖不以直接證據為限，間接證據亦包括在
    內，然無論直接或間接證據，其為訴訟上之證明，須於通常
    一般之人均不致於有所懷疑，而得確信其為真實之程度者，
    始得據為有罪之認定，倘其證明尚未達到此一程度，而有合
    理性懷疑之存在時，即無從為有罪之認定（最高法院五十三
    年台上字第二七五０號、四十年台上字第八六號、七十六年
    台上字第四九八六號判例意旨參照）。至告訴人之告訴，以
    使被告受刑事訴追為目的，是其陳述是否與事實相符，仍應
    調查其他證據以資審認，苟其所為攻擊之詞，尚有瑕疵，則
    在此瑕疵未予究明以前，即不能遽採為斷罪之基礎，亦經最
    高法院著有三十年上字第六五七號、五十二年台上字第一三
    ００號判例可資參照。
三、本件公訴人認被告甲○○、丙○○及乙○○三人共同涉有行
    使偽造私文書及盜用印章、印文之罪嫌，無非係以告訴人丁○○之指訴、證人即告訴人之配偶施宣賢之證述暨買賣契約
    書、憲兵司令部刑事支援中心（下稱憲兵司令部）八十六年
    十一月廿四日（86）綱得字第一七０一０號鑑驗通知書、八
    十七年三月二日（87）綱得字第二五二一號鑑驗通知書等，
    為其主要論據。惟訊據被告丙○○、甲○○，均堅決否認有
    偽造文書犯行，被告丙○○辯稱：其與丁○○於八十五年十
    月十五日所簽訂之八千萬元買賣契約書係由丁○○親自簽名
    、蓋章，並非偽造，至於另紙一億二千萬元之買賣契約書，
    乃為提高貸款成數及節稅目的而書立等語；被告甲○○則以
    該一億二千萬元之契約書係為被告丙○○嗣後再出售上開不
    動產時得以節稅始簽訂，丁○○與被告丙○○所簽訂之八千
    萬元買賣契約書方屬真正等語置辯。被告陳國恩則未到，亦
    未提出書狀為任何陳述，其於偵查中陳稱系爭不動產買賣價
    金為八千萬元等語。
四、經查：
    (一)告訴人丁○○所有系爭房地，經臺灣臺北地方法院查封
        強制執行，以底價八千一百八十萬元（土地部分為四千
        四百三十萬元，建物部分為三千八百五十萬元）訂於八
        十五年十月十六日拍賣，拍賣前一日即同月十五日，由
        債權銀行聯邦銀行、丙○○、丁○○及其夫施宣賢簽訂
        協議書，內載第一條：「甲方（聯邦銀行）於乙方（丙○○）代償一千萬元後，撤回臺灣臺北地方法院八十五
        年度民執荒字第一０三七九號強制執行程序。」，第二
        條：「乙方同意以購買丙方（指丁○○）所有位於臺北
        市○○區○○段三小段二００地號土地暨其上建物林森
        北路三八０號一樓，建號三一四六建物之部分價款八千
        萬元（內含第一條所載之一千萬元）代償丙方積欠甲方
        之債務。」第三條：「乙方履行第一條條款後，應於八
        十五年十二月十五日前另行代償一千萬元，餘六千萬元
        由乙方依前條約定所列不動產設定首順位抵押權，為擔
        保向乙方申請貸款抵充之。」之事實，為被告丙○○、
        甲○○及告訴人丁○○所不爭執，且與証人即聯邦銀行
        副理陳傳銘及承辦員張育銘結証：不動產拍賣底價為八
        千一百八十萬元，但要扣除增值稅一千三百萬元，嗣由
        告訴人丁○○與被告丙○○出具協議書，由丙○○代償
        一千萬元，後再拿一千萬元，我再以六千萬元由他承受
        抵押貸款，渠二人實際買賣價款不清楚，但鄭女說將所
        有錢都償還我們，而他償還八千萬元，另外有第二順位
        四百萬元他們自己解決，當初同意八千萬元停止拍賣（
        偵二０五０三卷第四一、四三反面筆錄）等情相符。並
        有臺灣臺北地方法院八十五年度民執荒字第一０三七九
        號強制執行卷、法院拍賣公告、協議書影本附卷可稽（
        偵卷第一二、一三、六０）。
    (二)被告丙○○向丁○○承購系爭房地，計簽有八十五年十
        月十五日買賣總價八千萬元契約一件、一億二千萬元契
        約一件、同年月十六日一億二千萬元契約一件（偵卷第
        五～七頁、第五二頁背面～五四頁背面），三件買賣契
        約書均記載由被告丙○○代償丁○○於聯邦銀行之借款
        共計八千萬元。而買賣總價一億二千萬元之買賣契約，
        其上關於付款方式之記載，於簽約用印及完稅時（預計
        為八十五年十一月十五日），被告丙○○分別應給付丁○○二千萬元及一千五百萬元，有該買賣契約書影本三
        件在卷可憑，丁○○對於十一月十五日總價一億二千萬
        元之買賣契約書，立約人欄「丁○○」稱係由其夫甲○○代為簽署，另同年月十六日總價一億二千萬元之買賣
        契約書立約人欄「丁○○」則係其本人親自簽署及用印
        ，惟對八千萬元之買賣契約書，立約人欄「丁○○」之
        簽名稱非其親自簽署，亦否認契約書上印文之真正，主
        張該買賣契約書係虛偽不實，然告訴人先指稱：該八千
        萬元買賣契約書上之印鑑章印文應係被告乙○○拿一堆
        公証資料至其住處，其交印章給他在旁邊蓋，其則因倒
        茶未注意（偵卷第四三頁筆錄）；核與其夫即証人施宣
        賢亦附和丁○○之說詞，證稱該契約上之簽名確非丁○○所簽署，印鑑章係遭盜蓋云云，乃均未否認八千萬元
        契約上之印文真正，僅係否認為告訴人所蓋用。惟細繹
        該八千萬元買賣契約書上之印鑑章印文多達十餘枚，且
        印鑑章係屬重要物品，謂告訴人會輕易將印鑑章交予被
        告自行蓋用？或於其倒茶水之短暫時間內得以全數蓋妥
        ？復其均未上前查看蓋用何公証文書？均與常情有違，
        且證人施宣賢與告訴人既係夫妻，證詞偏頗，在所難免
        ，二人証陳，均不足採，況告訴人嗣改稱：該印文之印
        鑑章係被告所偽刻，其並無該印章（偵續卷第九九頁筆
        錄）；或不知其上的章是否是她的（原審卷第八五頁筆
        錄）云云，既與先前指訴不同，且其後改稱亦互相齟齬
        ，顯有可疑，更難以憑信。
    (三)被告等辯稱：實際買賣系爭房地之價額為八千萬元，而
        一億二千萬元之買賣契約書係為節稅、提高貸款成數而
        書立一節，核與證人林明秋具結證稱：施宣賢的房子要
        拍賣時，曾來其店內找甲○○，託他找人買這房子，因
        銀行一定要他還八千萬元，如果扣掉增值稅後，銀行拿
        不到八千萬元，則其他的房屋也會被拍賣，甲○○就幫
        他找到丙○○，丙○○在拍賣當天上午去找銀行，並且
        替施宣賢還了八千萬元，後來他們要催討房屋，到其店
        內談，施宣賢並沒否認八千萬元的事。一億二千萬元的
        合約是丙○○為了向國稅局避稅才訂的，丙○○是純粹
        幫施宣賢的忙，怕被拍賣後增值稅要損失一千多萬元，
        實際上他們的協議是八千萬元等語（偵續卷卷第一六頁
        反面）；證人即丁○○友人吳芳蓮於臺灣臺北地方法院
        八十七年度簡上字第六０四號給付票款案件審理時亦證
        稱：其係經丁○○介紹認識丙○○，其於系爭房地上設
        有第二順位之抵押權，丁○○跟其說系爭房地買賣價金
        為八千萬元等語（參見卷附該份民事判決書）；及陪同
        被告丙○○、告訴人之夫施宣賢至聯邦銀行協調之證人
        吳森聳於偵訊時證稱：事前施宣賢託其幫查問系爭房地
        出售價格，有人稱九千萬或一億元是行情，但因查封中
        賣不到這個價錢，八千萬是其問到比較好的價錢。當時
        在銀行時施宣賢說要協助買方以比較高的一億二千萬元
        價格幫對方節稅等語（同上偵卷第二一頁反面、第二二
        頁），均相一致。且前開聯邦銀行與被告丙○○、告訴
        人丁○○所簽定協議書第二條雖約定「乙方（丙○○）
        同意以購買丙方（丁○○）所有系爭不動產之部分價款
        計八千萬元代償丁○○積欠聯邦銀行之債務」，亦業據
        証人即聯邦銀行南京東路分行副理陳傳銘結証：因為本
        件還有其他債權人，所以不保証可以過戶。因為還有第
        二順位及其他稅金部分，所以我們方認為八千萬元是部
        分價款，就是他拿到的錢都還我們的意思（同上偵卷第
        四三頁反面筆錄），亦與被告所辯買價確為八千萬元相
        符，可堪採信。
    (四)另系爭房地原定於八十五年十月十六日在臺灣臺北地方
        法院第一次公開拍賣，被告丙○○則於前一日即同年月
        十五日簽約買賣，依八十六年一月十五日修正前之土地
        稅法第三十條第一項第一款及第五款之規定：土地所有
        權移轉或設定典權，其申報移轉現值之審核標準，依左
        列規定：「一、申報人於訂定契約之日起三十日內申報
        者『以訂約日當期之公告土地現值為準』... 五、經法
        院拍賣之土地『以拍定之價額為準』」，故系爭房地若
        按拍賣程序所拍定之土地價額核課土地增值稅，需繳納
        約一千三百萬元之土地增值稅，此有聯邦銀行八十五年
        十月十九日出具之 (85)聯南字第二一八號載明「...經
        法院訂於十月十六日第一次拍賣，底價為新台幣（下同
        ）八千一百八十萬元，扣除預估之土地增值稅一千三百
        萬元，本行債權雖有未盡受償之虞... 鑑於其代償金額
        高於法院拍定後預估之債權回收額，且依協議內容本行
        係俟八千萬元完全受償之同時，方撤銷假扣押，本行債
        權應可獲確保... 」之函件一份附卷可憑（偵二０五０
        三卷第五八、五九頁）；若依一般買賣移轉手續，依移
        轉當時公告現值核課土地增值稅，則僅需繳納卅五萬零
        三百零四元，亦有告訴人丁○○就本件系爭土地買賣申
        報之台北市稅捐稽徵處土地增值稅繳款書在卷可考（同
        上偵卷第一三頁背面），顯見系爭房地經由拍賣程序與
        一般買賣方式之土地增值稅核課基準不同，其稅額即有
        一千三百萬元與卅五萬餘元之差距，與被告及前開証人
        之辯、証本件買賣可防系爭房地若經由法院拍賣，因拍
        定後之價額扣除一千三百萬元之土地增值稅，將不足抵
        償對銀行之債務，告訴人其他房地仍會遭拍賣，及為告
        訴人減省一千餘萬元稅款之損失，可堪信為真實。
    (五)再者，據證人即聯邦銀行職員陳傳銘於法院審理時證稱
        ：丙○○當時係提出一億二千萬元之買賣契約書向銀行
        申請貸款，實務作業不動產買賣都會有二份契約，這是
        大家公認的，客戶想多貸一點，提供之契約僅作參考，
        仍依銀行授信程序估價，故不會質疑契約價金，本件經
        法院鑑價八千一百八十萬元，我們認價格合理，接近市
        價，即直接引用該底價做為系爭房地之鑑定價額，並同
        意貸款金額為六千萬元等語（更(一)卷二第六四頁審判筆
        錄），核與被告乙○○於偵訊時陳稱：系爭不動產買賣
        價金為八千萬元，丙○○本不願購買系爭不動產，丁○○提議另行簽訂一億二千萬元之買賣契約書，則日後系
        爭房屋出售之價格，均不可能高過此價額，丙○○自不
        會有稅賦上之損失，至於送一億二千萬元之買賣契約至
        銀行，係其站在代書立場，因考量到貸款及成數之問題
        （偵二０五０三卷第四二頁反面）一節，暨與銀行貸款
        成數，均係以「市價」打若干折扣等情均相符合，則被
        告丙○○、乙○○以較高價格之不動產買賣契約書送交
        聯邦銀行，希冀能貸得較高之金額，並無悖於常情，被
        告所辯合理可信。另被告丙○○辯稱其為日後向稅捐稽
        徵機關證明確以一億二千萬元之價格向丁○○購買房地
        藉以節稅，另開具台灣土地銀行信義分行面額各為五百
        萬元之支票三紙（支票號碼為：CT0000000、CT0000000
        、CT0000000號）及台灣銀行面額二千萬元之支票一紙
        （支票號碼：BE0000000號），交予丁○○簽名、蓋章
        後，轉入被告甲○○及其胞弟吳森聳之帳戶，再由渠等
        將款項匯至被告丙○○所指定之帳戶內，以製造資金往
        來證明資料供稅捐稽徵機關查核，此並有甲○○、吳森
        聳之存摺明細、匯出匯款回條可證。告訴人丁○○先否
        認有於契約書上或票據背面簽收上揭四紙支票，用以製
        造資金往來之證明情事（偵續影卷第六二頁、一００頁
        筆錄）、或稱支票上「丁○○」雖為其筆跡，但其未簽
        名（同上偵卷第九六頁反面）；嗣又稱確有收到前開二
        紙各五百萬元之支票（見同上偵卷第四二頁、臺灣臺北
        地方法院八十六年度訴字第三五０一號卷丁○○八十七
        年五月四日民事答辯狀），是其對有無收到前揭支票之
        陳述已扞格不一，且如未收三千五百萬元，何以告訴人
        或其夫施宣賢分別願於渠二人不爭執各自親簽之二紙一
        億二千萬元之契約上簽收用印收受二千萬或三千五百萬
        元？該金額均非小，衡情要無隨意簽收用印之理。況前
        開四紙支票經分別送法務部調本局與內政部警政署刑事
        警察局鑑驗結果，法務部認四紙支票背面「丁○○」印
        文核與前揭告訴人不爭執二紙一億二千萬元買賣契約書
        上「丁○○」之印文及實物印文皆相符；刑事警察局亦
        認票號CT0000000號、BE0000000號支票背面「丁○○」
        印文與實物印文相符，此有該二局鑑驗通知書各一件在
        卷可憑（上訴卷(二)第四三頁、第六四～七六頁），足見
        被告丙○○所辯可信，丁○○所稱並未收受被告丙○○
        製造資金流程證明合計面額三千五百萬元支票一事，則
        不足採信。
    (六)至丁○○雖指稱八十五年十月十五日一億二千萬元之買
        賣契約書係由其配偶施宣賢代簽，而同年月十六日一億
        二千萬元之買賣契約書則係由其本人所簽，二份買賣契
        約書均屬真正，固與証人施宣賢証稱十月十五日該紙契
        約書簽署時告訴人不在場，立約人及簽收紀錄之「丁○○」均由其代簽（偵卷第九六頁反面）；被告乙○○稱
        ：八千萬元那份契約是十月十五日簽的，當場告訴人丁○○及其夫施宣賢均在場，一億二千萬契約，是後來補
        簽，但日期寫同一日，當時鄭女不在，由施宣賢代簽（
        偵卷第四二頁筆錄）均相一致。另有關八十五年一月十
        六日同為總價一億二千萬元之第二份買賣契約書，告訴
        人更証陳：係其於聯邦銀行內與協議書自行簽具，因乙○○說土地、房屋價格不同，可以做調整節稅（偵卷第
        九六頁筆錄）一情，亦與被告丙○○、甲○○所稱：第
        一份一億二千萬元是施宣賢代丁○○簽的，後來發現該
        契約有瑕疵，才又由丁○○再簽一份一億二千萬契約（
        原審卷第二四五頁）相符。如前所述，本件係為請銀行
        停止一月十六日之拍賣而趕於一月十五日與銀行完成協
        商，並使銀行得於一月十六日拍賣前撤回強制執行程序
        ，而買賣雙方如真議妥買賣價格為一億二千萬元，則何
        以於議價及簽訂第一份一億二千萬元契約之重要時日，
        出賣人即告訴人丁○○竟不在場？又兩造既均稱第二份
        一億二千萬之契約，係因所載土地、房屋價格不同，影
        響稅捐而再為修訂，然核卷附該二契約除與稅款有關之
        房屋、土地價款由四千八百萬元及七千二百萬元，更改
        為三千萬元及九千萬元外，另就影響至巨之價金給付次
        數、各次給付時間、數額方式，二契約之登載亦有重大
        不同，然告訴人迄未提及該重大變更亦經何討論或協議
        修改？迄對此契約給付之重要事項均不以為意，顯與常
        情有悖，告訴人對其所簽署八十五年十月十六日之一億
        二千萬買賣契約內容既不重視，顯未將該契約視為真正
        ，僅係為予銀行辦理相關手續而率為簽署，亦堪認定。
        至系爭八千萬元買賣契約書簽訂日期為八十五年十月十
        五日，其附件有同月十六日之清償債款協議書及大安區
        戶政事務所同月十七日核發之丁○○印鑑證明，揆諸上
        情，丁○○既係於八十五年十月十六日拍賣前一日即同
        月十五日，始與被告丙○○就系爭房地達成買賣價金合
        意，但需聯邦銀行同意撤回強制執行程序，始得完成不
        動產所有權之移轉，故丁○○、被告丙○○嗣與聯邦銀
        行簽訂清償協議書附於買賣契約書後，並於簽訂買賣契
        約書後再向戶政事務所申請印鑑證明用以辦理過戶（買
        賣契約書之簽立並不以蓋用印鑑章為生效要件），並無
        違交易常態，且實際簽約日為何，亦不影響契約之真正
        性，故該份八千萬元買賣契約書與後附之清償債務協議
        書、印鑑證明之日期雖不相同，僅隔一、二日，亦無不
        合事理之處，告訴人執以主張，顯無足採。
    (七)又法院就系爭房地所定之拍賣底價定為八千一百八十萬
        元，而一般應買人對法院拍賣物件，多採觀望態度，為
        求低價買入，總希望經幾次減價後再入場標購，衡情被
        告丙○○殊無可能於法院所定第一次拍賣期日之前一日
        （即同年月十五日），以遠高於拍賣底價二分之一之一
        億二千萬元，向告訴人買受系爭房地之理，若其確對該
        物件有興趣，縱於第一次拍賣即出價投標競購，衡情亦
        無須加價近二分之一，並可由執行法院辦理點交，保護
        其權益，何須於拍賣前一日匆促且又同赴銀行簽具協議
        等大費周章的與丁○○簽訂契約？況如系爭房地如確具
        有一億二千萬元之價格，何以未見丁○○對法院民事執
        行處僅鑑價八千一百八十萬元之報告及所定底價提出任
        何異議？故被告等人所辯丙○○係以八千萬元之價格向
        丁○○買受系爭房地之辯詞，較合事理，足堪採信，況
        且該八千萬元之買賣契約書確屬真正，而一億二千萬元
        之買賣契約書乃為節稅、提高貸款成數之目的所書立一
        情，亦經臺灣臺北地方法院民事庭於八十八年七月廿九
        日以八十七年度簡上字第六０四號民事判決認定在案，
        丁○○、施宣賢因不服提起抗告，嗣經最高法院於同年
        十月廿一日以八十八年度台簡抗字第四九號抗告駁回確
        定。另被告丙○○對丁○○及施宣賢提起詐欺告訴，經
        臺灣臺北地方法院檢察署於八十九年四月十九日以八十
        七年度偵續字第二三六號為不起訴處分，再經臺灣高等
        法院檢察署於八十九年五月廿九日以八十九年度議字一
        五五二號駁回再議確定，亦均同此認定，有各該判決書
        及不起訴處分書等件附卷可稽（原審卷第五五～六八頁
        ），該八千萬元之買賣契約書既屬真正，文書之內容即
        非虛構，自與刑法所規定偽造文書罪之構成要件有間，
        難以該罪相繩。
五、末查，同一人之簽名，並非每次簽署均屬全然相同，或因時
    間、地點、姿勢、心境或其他因素而有所不同，亦有同一人
    有多款簽名方式，是簽署之姓名資料送專業機關鑑定，該鑑
    定結果縱認筆跡非同一人所簽署，亦非全然可採；另債權契
    約之用印，又非必以印鑑章為之，是以不同印章蓋用於不同
    契約文件，尤以不同日期之用印，更可能取不同印章為之，
    甚或有近似印鑑章之其他印章存在，亦非無可能，是亦不得
    以鑑定二非同日之印文不同或與印鑑章不同，即認非本人所
    為，是仍應參酌卷內其他證據與該鑑定結果是否相符而綜合
    加以判斷，並非僅以鑑定報告為唯一論據。經核：
    (一)本案關於八千萬元或一億二千萬元之買賣契約上告訴人
        「丁○○」之署押、印文是否真正，於偵審中，多次經
        由檢察官或法院將之送往憲兵司令部、內政部警政署刑
        事警察局、法務部調查局等單位鑑定，而有(一)憲兵司令
        部刑事支援中心八十六年十一月廿四日 (86)綱得字第
        一七０一０號鑑驗通知書，認本案三紙買賣契約書上「
        丁○○」簽名字跡書寫之個性、慣性及特徵均不相符；
        十月十五日一億二千萬元契約與刑事答辯續狀簽名相符
        ；十月十六日一億二千萬元契約與刑事委任狀簽名相符
        ；另八十五年十月十七日印鑑証明上印文與三紙買賣契
        約書上之印文，則均相互吻合。（偵二七八七０卷第九
        四、九五頁；更一卷(一)第一一五～一三八頁）(二)憲兵司
        令部刑事支援中心八十七年三月二日 (87)綱得字第０
        二五二一號鑑驗通知書，認八千萬元契約上簽名字跡與
        十月十六日一億二千萬元契約及丁○○當庭書寫姓名字
        跡不符。（同上偵卷第九六頁、更一卷(一)第一三九～一
        四三頁）(三)內政部警政署刑事警察局八十九年一月廿四
        日刑鑑字第九二六五號鑑驗通知書，認CT0000000號票
        背印文與三紙買賣契約暨契約所附印鑑証明之印文均相
        符。（上訴卷(一)第二九二頁、卷(二)第二０六～二一０頁
        ）(四)法務部調查局九十年十一月廿三日 (九0)陸 (二)
        字第九００七二八０六號鑑定通知書，認CT0000000、B
        E0000000號票背簽名字跡，無碳粉特徵，研判係由水性
        筆所書寫。（上訴卷(一)第三一一頁）(五)法務部調查局九
        十一年五月十日調科貳字第０九一００二０三三八０號
        鑑定通知書，認八千萬元契約（甲類）與十六日之一億
        二千萬契約（丁類）、協議書及當庭書寫（戊類）字跡
        之筆劃特徵不同；CT0000000、BE0000000號票背（乙1
        類）字跡與前開丁、戊類字跡筆劃特徵相同；CT000000
        0、CT0000000號票背（乙2類）因部分字跡與前開戊類
        字跡書寫方式不一，及八十四年十月廿日與八十五年十
        月十七日印鑑証明上（Ｆ類）印泥淤積或邊框紋線破損
        ，未予鑑定。（上訴卷(二)第四三頁、更一卷(一)第一０五
        ～一一三頁）(六)內政部警政署刑事警察局九十一年七月
        廿四日刑鑑字第０九一０一六三七一五號鑑驗通知書，
        認八千萬元契約上筆跡與來函「標準署押」筆跡不符；
        CT0000000、BE0000000、CT0000000、CT0000000四紙支
        票票背印文與送鑑印鑑實物印文相符，且四紙支票「丁○○」筆跡，判係工人書寫，然均有模仿之虞不予鑑定
        。（上訴卷第六四～七六頁）
    (二)前揭送鑑資料有關告訴人「丁○○」之簽名，據告訴人
        及証人施宣賢夫妻嗣後所陳，其中(一)本案系爭八十五年
        十月十五日一億二千萬元契約是由施宣賢代簽；(二)被告
        丙○○前揭交付告訴人四紙計三千五百元支票中之二紙
        支票，非告訴人所簽；(三)答辯續狀，亦非告訴人所簽；
        (四)大安戶政事務所印鑑証明申請書，亦為施宣賢代簽（
        以上均見上訴卷(二)第五頁筆錄）；乃送鑑文件有關告訴
        人丁○○之多件文件署押，均非由其本人簽署，而告訴
        人稱是親簽部分，亦未經公正之第三人確認，而係經告
        訴人自認或由其夫確認（同上卷第五、六、八頁），尤
        以印鑑証明之申請，於行政程序原即有較為嚴謹之確認
        （原則上本人方得申請，一定關係人之代請，須經驗証
        ，且不得代簽本人姓名），然於本案告訴人之夫施宣賢
        竟仍可由其代簽申請獲准，益足証告訴人於日常即有令
        他人代為簽署之習性，另依法務部調查局函送之鑑定分
        析表所示（更一卷(一)第一０六～一０九頁），亦可見告
        訴人之簽名方式，有多款樣式，則法院各次送驗物件均
        不相同，送驗前復未經詳細一一確認確均為告訴人本人
        親簽無訛，至鑑定結果，如前所載，互有不同而難以採
        憑。此可由前開理由五 (一)(五)、(六)法務部調查局及刑
        事警察局對法院將其統歸為無異議之「標準署押」（鑑
        定單位歸為戊類字跡）部分字跡，鑑定單位仍認有書寫
        方式不一或有模仿之虞而不予鑑定之結果。均足証縱有
        前揭單以八千萬元契約與其中部分文件以一對一相互比
        對，認字跡不符之鑑定結果，揆諸前揭說明，亦無從完
        全排除系爭八千萬元契約確非告訴人所簽署之可能，遽
        為被告不利之採証。
    (三)另大安戶政事務所核發八十四年十月廿日與八十五年十
        月十七日印鑑証明二紙，被告甲○○爭執告訴人於戶政
        事務所用二不同印鑑章一節，告訴人業已自承其印鑑章
        因有缺口，經甲○○建議介紹修補以免漏財相符（上訴
        卷(二)第八頁筆錄），則印鑑章實物既業經修補，則法院
        雖於筆錄註記，然猶送鑑定且未於函文說明，加以本案
        八千萬元及一億二千萬元之三紙契約，非同日所簽，所
        填載日期亦非真正（兩造均承有倒填日期一情），契約
        上蓋用印文是否即先後於被告甲○○介紹告訴人為修補
        前後，致鑑定單位所為鑑定有無缺損之不同結果，即難
        採為本案憑証。
    是本案鑑定結果，各該次送驗物件內容既均不相同，且如前
    述，送驗前未經詳細確認，則所鑑結果相同或不相同，已難
    遽以採憑。又本案如前所述，參酌其他證據，兩造間買賣之
    價款以八千萬元為真實一節，事証業已臻明確，亦無再進一
    步為確認鑑定之必要，並附此敘明。
六、綜上所述，被告等人所辯上開各節，均堪採信。此外，復查
    無其他積極證據足認被告等確有公訴人所指之偽造文書犯行
    ，原審以不能證明被告三人犯罪，而為被告三人均無罪之諭
    知，揆諸前揭規定及判例意旨，自無不合。檢察官據告訴人
    之請求猶以：八千萬元買賣契約書之「丁○○」署押及印文
    ，可能遭以電腦仿冒方式偽造，被告提出之資金流程票據影
    本上簽收原本之「丁○○」三字係影印，主張係偽造，不服
    被告無罪之諭知提起上訴，乃無理由，應予駁回。
七、被告乙○○經合法傳喚，無正當理由不到庭，爰不待其陳述
    逕行判決。
八、據上論斷，應依刑事訴訟法第三百六十八條、第三百六十四
    條、第三百七十一條，判決如主文。
本案經檢察官林炳雄到庭執行職務。
中    華    民    國   九十七   年   十二   月   卅   日
                  刑事第四庭審判長法  官  陳筱珮
                                  法  官  周煙平
                                  法  官  陳玉雲
以上正本證明與原本無異。
如不服本判決，應於收受送達後10日內向本院提出上訴書狀，其
未敘述上訴之理由者並得於提起上訴後10日內向本院補提理由書
（均須按他造當事人之人數附繕本）「切勿逕送上級法院」。
                                  書記官  陳思云
中    華    民    國    98    年    1     月    6     日


司法院資訊處製作；財團法人民間司法改革基金會備份。
